臺灣高等法院臺南分院民事判決　九十年度上更(一)字第五三號　 Ｋ
　　　上　訴　人　卯　○　○.
　　　　　　　　　午　○　○
　　　　　　　　　巳　○　○
　　　　　　　　　乙　○　○
　　　　　　　　　玄 ○ ○○.
　　　　　　　　　辰　○　○
　　　　　　　　　寅　○　○
　　　　　　　　　丙　○　○
　　　　　　　　　辛　○　○
　　　　　　　　　癸　○　○
　　　　　　　　　己　○　○
　　　　　　　　　壬　○　○
　　　　　　　　　庚　○　○
　　　訴訟代理人　丁　○　○
　　　被 上 訴人　申　○　○.
　　　　　　　　　天　○　○
　　　　　　　　　亥　○　○
　　　　　　　　　甲○ ○ ○.
　　　　　　　　　Ａ○ ○ ○.
　　　訴訟代理人　宇 ○ ○○.
　　　被 上 訴人　戌　○　○.
　　　　　　　　　子 ○ ○○.
　　　　　　　　　地 ○ ○○.
　　　訴訟代理人　酉　○　○
右當事人間請求租佃爭議事件，上訴人對於中華民國八十七年五月十二日臺灣嘉義地
方法院第一審判決（八十六年度訴字第三八○號）提起上訴，並為訴之追加，經最高
法院發回更審（九十年度台上字第一三六七號），本院判決如左：
      主      文
上訴駁回。
被上訴人申○○應給付上訴人稻谷柒佰貳拾貳台斤（即新台幣捌仟陸佰陸拾肆元）；
被上訴人戌○○、酉○○、子○○○、地○○○應連帶給付上訴人稻谷壹仟貳佰柒拾
貳台斤（即新台幣壹萬伍仟貳佰陸拾肆元）；被上訴人宙○○○、天○○、亥○○、
甲○○○、Ａ○○○應連帶給付上訴人稻谷捌佰零肆台斤（即新台幣玖仟陸佰肆拾捌
元）。
上訴人其餘追加之訴駁回。
第二審訴訟費用由上訴人負擔；追加之訴訴訟費用由被上訴人申○○負擔百分之十，
被上訴人戌○○、酉○○、子○○○、地○○○連帶負擔百分之一八，被上訴人宙○
○○、天○○、亥○○、甲○○○、Ａ○○○連帶負擔百分之一二，餘由上訴人負擔
。
上訴人假執行之聲請駁回。
      事      實
甲、上訴人方面：
  一聲明：求為判決：
    (一)原判決廢棄。
    (二)被上訴人申○○應將坐落嘉義縣竹崎鄉○○段二○六地號田面積一九七六平方
      公尺土地。被上訴人戌○○、酉○○、子○○○、地○○○等應共同將同段二
      ○六之一地號田面積二○九三平方公尺，及同段二○六之三地號田面積一三八
      八平公尺土地。被上訴人宙○○○、天○○、亥○○、甲○○○、張許水花等
      應共同將同段二○六之二地號田面積二一九六平方公尺土地。均回復原狀，將
      土地交還上訴人。
    (三)被上訴人申○○應給付上訴人稻谷一千八百零五台斤，及自八十六年一月一日
      起至交還第二項覆鼎金段二○六地號土地日止按年給付稻谷三百六十一台斤。
      稻谷如無實物時，應折算時價給付現金。
　　(四)被上訴人戌○○、酉○○、子○○○、地○○○等連帶給付上訴人稻谷三千一
　　　百八十台斤，及自八十六年一月一日起至交還第二項覆鼎金段二○六之一地號
　　　及同段二○六之三地號土地日止按年給付稻谷六百三十六台斤。稻谷如無實物
　　　時，應折算時價給付現金。
    (五)被上訴人宙○○○、天○○、亥○○、王張水菜、Ａ○○○等應連帶給付上訴
      人稻谷二千零一十台斤，及自八十六年一月一日起交還第二項鼎金段二○六之
      二地土地日止按年給付稻谷四百零二台斤。稻谷如無實物時，應折算時價給付
      現金。
    (六)前四項判決均准上訴人提供擔保，予以假執行。
    (七)第一、二審及發回前第三審訴訟費用均由被上訴人等負擔。
  二陳述：除與原判決記載者相同，予以引用外，補稱：
    (一)本件前審上訴人邱金水於訴訟繫屬中死亡，由上訴人戊○○承受訴訟，並已於
      辦訖土地繼承登記在案。案經發回更審，應予聲明承受訴訟進行訴訟。
    (二)本件前審被上訴人許長田於訴訟繫屬中死亡，由被上訴人宙○○○繼承承租權
      ，並已向該管竹崎鄉公所辦訖原承租人許長田變更為承租人宙○○○在案。應
      由上訴人代為聲明承受訴訟，進行訴訟。
    (三)上訴人之被繼承人邱石獅於民國卅五年間，將所有坐落嘉義縣竹崎鄉○○段二
      ○六地號田七六五三平方公尺農地出租於申○○、許永泉、張永等三人耕作。
      邱石獅於卅七年三月間病故，由邱北委代表全體繼承人繼續出租並收取租金。
      卅八年政府實施三七五減租政策，仍由邱北委為出租人分別與申○○、張永、
      許永泉訂立私有耕地租約。四十二年間出租之農地經分割為承租人三名之各承
      租部分：即申○○部分為二○六地號一九七六平方公尺，每年租谷三六一台斤
      。張永部分為二○六之一地號二○九三平方公尺及二○六之三地號一三八八公
      頃，每年租谷六三六台斤。許永泉部分為二○六之二地號二一九六平方公尺，
      每年租谷四○二台斤。迨至八十五年二月，出租地由上訴人等辦理繼承登記後
      ，經竹崎鄉公所轉奉嘉義縣政府核准更正出租人為丁○○等十九人，嗣因邱癸
      亥及邱金水亡故，經承受後，現有之上訴人十八名即為全體出租人（參照土地
      登記謄本）。
    (四)另一方面承租人張永於五十九年十二月二十日死亡，由戌○○、酉○○、子○
      ○○、地○○○等繼承。承租人許永泉於八十六年一月十三日死亡，由許長田
      、天○○、亥○○、甲○○○、Ａ○○○等繼承。許長田又已死亡，由宙○○
      ○繼承辦訖租約更正登記。
    (五)按出租名義人邱北委雖於七十五年二月廿二日死亡，惟自早概委由丁○○為收
      租代表人，即自邱北委死亡後，承租人等竟認為出租人方面已無人管理，竟違
      反租約均不自任耕作，而將農地開闢道路，以水泥築造寬三‧五公尺，長達二
      二五公尺，面積占七八七‧五平方公尺（超過張永之承租面積一半以上）餘者
      改種檳榔、龍眼、荔枝、綠竹等林產物，開闢之水泥道路利用卡車搬運農產物
      。並因改種林產物及開闢道路杜絕水路，又其就全部農地改種林產物，致不為
      年年季季農作。一經改種林產物，以後祗為坐收其利，即顯已違背耕地三七五
      減租條例第十六條、土地法第一百零六條、民法第四百三十八條之規定（按農
      地，田以種稻、旱以種甘藷為主產物，另以玉米、小麥、蔬菜、甘蔗等每季播
      種收割者始屬農產物）上訴人自得收回耕地，並請求其回復原狀。
    (六)次按被上訴人等欠繳八十一年度及八十二年度租金，折算為三三‧五五二元，
      被上訴人等雖於八十三年三月二日以邱北委為受取人提存。惟邱北委已於七十
      五年二月二十二日死亡，死人無法收到提存通知，又無法領取，故被上訴人所
      為提存不發生效力。至於欠繳八十三年、八十四年、八十五年計三年份租，經
      上訴人丁○○以代表全體出租人之身份（按自邱北委在世中已代表全體出租人
      收取租金為被上訴人等所週知）於八十五年五月十日以存證信函分別通知被上
      訴人，限於文到十日內繳清，被上訴人置之不理，上訴人已於八十五年九月廿
      日以存證信函予以聲明終止租約在案。自得請求被上訴人等交還耕地外並八十
      一年起至八十五年度止各欠五年份租谷，計申○○為一千八百零五台斤。戌○
      ○、酉○○、子○○○、地○○○等三千一百八十台斤。宙○○○、天○○、
      亥○○、甲○○○、Ａ○○○等二千零一十台斤。終止租約後至交還耕地日止
      之損害仍以租金之相當額請求賠償之。
    (七)被上訴人等雖以宇○○○為代理人，於八十六年三月十七日以丁○○為受取人
      ，提存四五、三六○元作為八十三、八十四、八十五共三年份租金，惟在上訴
      人八十五年九月二十日聲明終止租約之後，其所為提存並不發生清償效力，上
      訴人予以拒收，待判決給付後以確定判決執行之。
    (八)發回意旨所指系爭租佃關係之出租人究是否邱石獅之全體繼承人乙節，上訴人
      以土地登記謄本證明無誤。又被上訴人欠繳八十一、八十二年租金，明知丁○
      ○自邱北委生前起以代表全體承租人收取租金，明知邱北委已於七十五年二月
      二十二日死亡，竟於邱北委之死後八十三年三月二日，不提存予丁○○，故意
      提存予死者邱北委，使上訴人無法領取，自不負受領遲延責任。至於租谷易算
      現金為兩造所同意，並無爭議餘地。上訴人未○○○在駐洛杉磯台北經濟文化
      辦事處所作授權書，已授權丁○○有民事訴訟法第七十條第一項但書及第二項
      所規定之特別代理權（包括選任訴訟代理人上訴至終審結案止，其所預定之九
      十一年三月二十九日尚嫌為短），丁○○在台所作委任書係依據在美所作者而
      作，故無可議餘地。另最重要之承租人不自任耕作顯然違法乙節，發回意旨中
      並未為明確之指示，殊感遺憾。上訴人有充分之主張正確自信下，為此撰具準
      備書狀，請求判決如聲明。
  三證據：援用第一審及本院前審所提證據外，另提出租約更正結果通知書影本、土
　　地登記簿謄本、繼承系統表、現場照片十二張為證，並請求勘驗現場。
乙、被上訴人方面：
  一聲明：求為判決：上訴及追加之訴均駁回。
  二陳述：除與原判決記載相同者，予以引用外，補稱：
    (一)被上訴人並未欠繳租金，自八十年起，每年均按期繳納租金，係上訴人拒絕收
      取租金，被上訴人才折合現金提存於法院，並無欠繳租金情事。
    (二)被上訴人係因沒有水源，無法種水稻，方改種檳榔、龍眼、綠竹等作物，並無
      不自任耕作之情形。
    (三)被上訴人係將原有之產業道路整修舖設水泥路面，並未擅自擴大或另築新路面
      ，無荒廢農地不自任耕作。
  三證據：援用第一審及本院前審所提證據。
      理      由
一、本件上訴人邱癸亥於八十七年四月十二日死亡，由上訴人丑○○、卯○○、黃○
    ○○繼承並承受訴訟（見前審卷第一二六至一三○頁）；上訴人邱金水於八十七
    年六月十五日死亡，由戊○○辦妥繼承登記並承受訴訟（見本院卷第六四、七九
　　頁）；原被上訴人許長田於八十九年五月十九日死亡，由被上訴人宙○○○繼承
　　承租權，並向竹崎鄉公所辦妥三七五租約變更承租人在案（見本院卷第七三頁）
　　，其等聲明承受訴訟，均無不符。
    又本件上訴人於原審起訴以被上訴人違反耕地三七五條例第十六條第二項不自任
    耕作之規定，及以欠繳租金達兩年以上為由終止耕地租約，請求被上訴人交還土
    地。嗣於上訴本院後在前審追加請求積欠租金及依侵權行為之法律關係請求租約
    終止後相當於租金之損害賠償，其請求之基礎事實同一，核屬民事訴訟法第二百
    五十五第一項第二款之情形，依同法第四百四十六條第一項之規定，並無不合，
    應予准許。
二、本件上訴人主張：伊之被繼承人邱石獅前將所有坐落嘉義縣竹崎鄉○○○段第二
    ○六號、田、○‧七六五三公頃農地，以每年租谷為一千四百台斤出租與被上訴
    人申○○及許永泉、張永等三人耕作；嗣邱石獅死亡由邱北委代表全體繼承人繼
    續收租，因政府實施耕者有其田條例，上開土地按承租人耕作面積位置逕行分割
    成四筆耕地（下稱系爭土地），由被上訴人申○○耕作同段二○六號，張永耕作
    二○六之一、二○六之三號，許永泉耕作二○六之二號土地；並由繼承人之一邱
    北委代表與承租人換訂租約，租期均自四十四年一月一日起六年，每年被上訴人
    應繳付租谷，申○○三百六十一台斤、張永六百三十六台斤，許永泉四百零二台
    斤，每六年均續訂租約；惟在七十五年間邱北委死亡後，承租人違反租約不自任
    耕作，部分任令荒廢、部分改種檳榔及果樹竹木等，違反耕地三七五減租條例（
    下稱減租條例）第十六條第一項及民法第四百三十八條之規定；且自八十年度起
    即欠繳租金已逾五年之總額，依減租條例第十六條第二項規定自得收回系爭耕地
    ，依同條例第十七條第一項第三款規定亦得終止租約。伊辦理系爭土地所有權繼
    承登記並經核准租約出租人名義變更後，於八十五年五月十日通知被上訴人改善
    並催討欠租，惟無效果，乃於同年九月二十日對被上訴人表示終止租約。又張永
    、許永泉分別於五十九年十二月三十日、八十六年一月十三日死亡，由張永之繼
    承人即被上訴人戌○○、酉○○、子○○○、地○○○等四人，許永泉之繼承人
    即被上訴人許長田、天○○、亥○○、甲○○○、Ａ○○○等五人繼承為公同共
    有；又許長田死亡，由被上訴人宙○○○繼承承租權等情。因而本於耕地租佃之
    法律關係，求為命被上訴人申○○將二○六號土地，被上訴人戌○○、酉○○、
    子○○○、地○○○共同將二○六之一、二○六之三號土地，被上訴人宙○○○
    、天○○、亥○○、甲○○○、Ａ○○○共同將二○六之二號土地，均回復原狀
    ，將土地交還上訴人之判決。上訴人並主張其得請求被上訴人給付欠租，及依侵
    權行為之法律關係，請求被上訴人賠償租約終止後相當於租谷之損害，因而追加
    求為命被上訴人申○○給付稻谷壹仟捌佰零伍台斤，被上訴人戌○○、酉○○、
    子○○○、地○○○連帶給付稻谷仟壹佰捌拾台斤，被上訴人宙○○○、天○
    ○、亥○○、甲○○○、Ａ○○○連帶給付稻谷貳仟零壹拾台斤，及均自八十六
    年一月一日起至交還土地之日止，分別依序按年給付稻谷佰陸拾壹台斤、陸佰
    拾陸台斤及肆佰零貳台斤，稻谷如無實物時，應折算時價給付現金之判決。
    被上訴人則以：其分別耕種之系爭土地，因沒有水源，致無法耕種水稻，只好改
    種檳榔、龍眼、綠竹等作物，並無不自任耕作之情形；又被上訴人係將原有之產
    業道路整修舖設水泥路面，並未擅自擴大或另築新路面，無荒廢農地不自任耕作
    ；且被上訴人自八十年起，每年均按期繳納租金，因丁○○拒收，被上訴人才折
    合現金提存於法院，並無欠繳租金情事等語，資為抗辯。
三、本件上訴人主張：渠等之被繼承人邱石獅於民國三十五年間，將所有之坐落嘉義
    縣竹崎鄉○○段二○六地號、田、面積○‧七六五三公頃農地出租於被上訴人申
    ○○、及許永泉、張永等三人耕作，約定每年租谷為一千四百台斤；嗣邱石獅於
    三十七年三月間病故，由邱北委代表全體繼承人繼續出租並收取租金，至政府實
    施耕地三七五減租條例，按承租人耕作面積位置逕行分割成系爭土地：即被上訴
    人申○○部分為二○六地號一九七六平方公尺、張永部分為二○六之一地號二○
    九三平方公尺及二○六之三地號一三八八公頃、許永泉部分為二○六之二地號二
    一九六平方公尺；並於五十年二月一日由繼承人之一邱北委代表與之分別換訂私
    有耕地租約，租期均自四十四年一月一日起至四十九年十二月三十一日止共六年
    ，租率為千分之三四八，被上訴人申○○、及張永、許永泉依序每年應繳付租谷
    ，分別為：三六一台斤、六三六台斤、四○二台斤，均由邱北委或丁○○代表上
　　訴人收取租金；至八十五年二月間，上訴人就系爭土地辦理繼承登記並經竹崎鄉
　　公所轉奉嘉義縣政府核准更正出租人為丁○○等十九人，嗣因邱癸亥於八十七年
　　四月十二日死亡，由上訴人丑○○、卯○○、黃○○○繼承並承受訴訟，及邱金
　　水於八十七年六月十五日死亡，由戊○○辦妥繼承登記並承受訴訟後，現有之上
　　訴人十八名即為全體出租人；又承租人張永已於五十九年十二月三十日死亡，由
　　被上訴人戌○○、酉○○、子○○○、地○○○等人繼承；承租人許永泉於調解
　　中之八十六年一月十三日死亡，由被上訴人許長田、天○○、亥○○、甲○○○
　　、Ａ○○○等人繼承，又許長田死亡，由宙○○○繼承承租權共同繼承該承租權
　　；上訴人嗣於八十五年五月十日發函通知被上訴人按租約耕作及催討租谷，又於
　　同年九月二十日發函被上訴人等表示終止租約之事實，已據上訴人於原審及本院
　　嘉義縣私有耕地租約副本三份、地籍圖謄本、戶籍謄本、土地登記簿謄本四份、
　　收據三十八張（以上均影本）、嘉義縣竹崎鄉公所私有耕地租約更正結果通知書
　　三份、繼承系統表三紙、郵局存證信函、掛號郵件收件回執等為證（見原審(一)卷
　　第三一至三八、三九至四四、四五至七八、七九至八六之一、八六至一二三、一
　　八八至二一八頁，前審卷第十至十二、一二八至一三一頁、本院卷第七三至七九
　　、一○六頁），且為被上訴人等所不爭執，自可信為真實。
四、上訴人另主張被上訴人等於七十五年二月二十二日代表人邱北委死亡後，違反租
    約未種水稻，部分土地不自任耕作，任令荒廢變更為道路，部分期求近利改種檳
    榔、龍眼、荔枝及綠竹等樹竹木，違反三七五減租條例第十六條第一項「應自
    任耕作」及民法第四百三十八條「應依約定方法為租賃物之使用收益」之規定云
    云。惟被上訴人否認有何未自任耕作及未依約方法使用收益，並以前揭情詞置辯
    ，經查：
  (一)就種植檳榔、龍眼、荔枝及綠竹等樹竹木部分：
    1.按耕地三七五減租條例第一條所謂耕地之租佃，即土地法第一百零六條所稱之
      耕地租用，係指以算任耕作為目的，約定支付地租，使用他人之農地者而言。
      故耕地租賃，以支付地租而耕作他人之農地為要件，承租人應以耕地供耕作之
      用。所謂耕作，指目的在定期（按季、按年）收穫而施人工於他人之土地以栽
      培農作物而言。又所謂承租人應自任耕作，係指承租人應以承租之土地供自己
　　　從事耕作之用而言；如承租人變更耕作之使用目的，改充耕作以外之使用，即
　　　屬不自任耕作，換言之，需原為栽培農作物之耕地租佃契約，承租人未經出租
　　　人同意，逕將農地變更原有性質（如變更為漁牧之用、興建設施、搭建房屋竹
　　　棚、堆積物品等），方屬違反耕地租佃契約，不自任耕作。至於耕地租用，除
　　　漁牧外，係指租耕他人之農地（田地、旱地）或雖非農地，而其租用目的係直
　　　接利用土地種植稻、麥、甘蔗、蕃薯、茶、桑等一般農作物之土地而言；至於
　　　所謂「栽培農作物」，如種植稻、麥、茶、桑等供食、衣原料之植物，固為農
　　　作物，即為改善增加收益、環境而種植其他之經濟作物，以供出售者，固為農
　　　作物，為改善增加收益、環境而種植其他之經濟作物，以供出售者，既與造林
　　　有間，亦屬農業經營之一種，仍不失為農作物（最高法院四十六年度台上字第
　　　一七八○號、六十三年度台上字第一五二九號及八十二年度台上字第一○九六
　　　號判例參照）。
    2.經查上訴人主張被上訴人於系爭土地上未種植水稻，而改種檳榔、龍眼、荔枝
      及綠竹等樹、竹木作物之事實，有其提出之照片為證（見本院卷第一四一至
      一四三頁），並為被上訴人所不爭執，並經原審及本院現場勘驗屬實，制有勘
      驗筆錄及現場圖在卷可參（見原審(一)卷第二七○至二七三頁、本院卷第一二六
      至一三三頁），堪可信實。惟查檳榔、龍眼、荔枝及綠竹等樹、竹木，均屬
      定期、按年收穫之農作經濟作物，屬農業經營之一種，仍不失為農作物，並未
      變更耕作之使用目的及其原有之性質。況系爭土地，由竹崎松腳道路進入約有
      五、六百公尺，均是下坡路段，兩旁均種植檳榔樹果樹，系爭土地南邊不遠有
      一約十公尺之懸崖，隔著果園為牛稠溪，北邊也有二至三公尺之落差，東邊有
      一小溝，惟已乾涸，均無水源；上訴人雖指稱現場水泥通路原為水溝，但經勘
      驗該通路為進出系爭土地之惟一通路，其斜坡亦不適合水溝供水，復無水溝蹟
　　　象（見本院卷第一三一頁勘驗筆錄），上訴人謂被上訴因改種林產物及開闢道
　　　路杜絕水源，即無可採；被上訴人謂欠缺水源無法種稻，應可採信。從而，雖
　　　兩造之私有耕地租約雖載明正產物為水稻，嗣又調解合意種植水稻，惟事實上
　　　既無法種稻，不能認變更耕作之使用目的及其原有之性質；其種果樹竹木，亦
　　　非不自任耕種。
    3.又依耕地三七五減租條例訂立之租約，在租佃期限未屆滿前，得終止之情形，
      同條例第十七條已有規定，無土地法第一百十四條及民法第四百三十八條有關
      終止租約規定之適用，司法院大法官會議第一二五著有解釋。因此依調解筆錄
      ，被上訴人固於兩造調解時同意自八十六年一月份起將承租之耕地改種水稻，
　　　惟未依約改種，為被上訴人所不爭，上訴人等以被上訴人未依約定種植水稻，
　　　認有違民法第四百三十八條規定，而主張解除或終止契約云云，於法尚嫌無據
　　　，自不足採。
  (二)就舖設道路部分：上訴人主張被上訴人於系爭土地上舖設道路之事實，為被上訴
    人所不爭執，具經原審及本院前後勘驗現場，製有勘驗筆錄及現場圖各一份為據
    （原審卷第二六八至二七三頁、本院卷第一二六至一三三頁），應可採信。惟被
    上訴人以其在原有道路請公所舖設水泥目的在便於運送農作等語，參以該路尚無
    法會車（需駛離原路，他車方可通過），又為斜坡路，實有必要在原有通路舖設
    水泥，上訴人復無其他證據足資證明被上訴人係為自己方便而另再開闢道路；況
    該道路果若有如上訴人所述寬三點五公尺，長二二五公尺（見原審卷(二)第二十頁
    ），面積亦僅七百八十七點五平方公尺；然系爭土地之面積多達七千六百五十三
    平方公尺，道路僅約占總面積之十分之一左右以觀，亦不能認已達「不自任耕作
　　」之情形；被上訴人所辯係為便於運送農作物而在道路舖上水泥等語，應可採信
　　。上訴人主張被上訴人嚴重違反三七五減租條例第十六條第一項「應自任耕作」
    之規定云云，自不足採。
五、上訴人另主張伊以存證信函通知催討租谷，被上訴人均不置理，已於同年九月二
    十日以嘉義中山郵局第八六九、八七０、八七一號存證信函終止兩造租約，被上
    訴人應返還系爭土地，並清償積欠租金，及賠償解約後相當於租金之損害賠償云
    云。被上訴人則以渠等未積欠租金，上訴人不得終止租約或請求賠償云云置辯。
    經查：
  (一)查兩造間原係約定以稻谷繳納租金，惟均以稻谷折計現金，由上訴人丁○○代表
　　前去被上訴人住所收取，為兩造所不爭。惟在上訴人丁○○於八十二年間代表收
　　取八十一年度之租金時，上訴人主張應按農會收購價格計算代金，而被上訴人酉
　　○○主張租谷代金原僅均按市價計算，本次願退一步按農會收購稻谷價格與購餘
　　價格折衷計算，未談攏而未收取，為兩造所不爭之事實（見原審卷(一)第二八七至
　　二八八頁、本院卷第一三一至一三二頁）。
  (二)又被上訴人抗辯稱渠等即先後於八十三年一月十一日函請上訴人丁○○聯絡繳租
    事宜，同月二十日以上訴人未前來收取八十一年度及八十二年度租金而以存證信
    函函通知邱北委前來收取，惟均經拒收退回；同月二十八日並以存證信函附竹崎
    郵局匯票計三萬三千五百五十二元作為租谷代金函送邱北委，作為清償方式，經
　　以無此人退回；嗣被上訴人即向原審法院提存所就該金額以「邱北委」為受領清
　　償人辦理提存，有退回之存證信函及匯票有八十三年度存一九九號提存書影本在
　　卷可稽（見原審卷第一四七、一六四至一七○、一七五至一七六頁），復為上訴
　　人所不爭，堪可採信。惟清償應對有權受領償之人為之，本件上訴人之原代表人
　　邱北委已於民國七十五年二月二十二日死亡，有除戶戶籍謄本在卷可按（見原審
　　卷(一)第三五頁），自無法代表上訴人全體受領清償；雖依卷附嘉義縣竹崎鄉公所
　　私有耕地租約更正結果通知書（見同上卷第七六頁），至八十五年七月五日始辦
　　理出租人名義之變更登記，，仍不能認被上訴人於八十三年三月二日以原出租人
　　邱北委為提存物受取人辦理提存已發生清償力。上訴人主張被上訴人積欠八十一
　　年度及八十二年度之租谷未清償之事實，堪可信實。
  (三)按耕地出租人以承租人積欠地租達兩年之總額為原因終止租約，應依民法第四百
    四十條第一項規定，定相當期限催告承租人支付，於往取債務，並須於催告期滿
    ，至承租人之住所收取，承租人仍不為支付，出租人始得終止租約，最高法院以
    八十六年臺上字第三三二四號著有判例。經查，就系爭土地之租金，在租約訂立
　　後，均由上訴人之代表人丁○○至被上訴人家收取，為上訴人所自承（見本卷第
　　一三一頁反面），屬往取債務，如前所述，本件被上訴人就八十一年度及八十二
　　年度之租金對已死亡之邱北委提存不生清償效力，而上訴人丁○○在之前既均代
　　表上訴人向被上訴人收取租谷代金，其於八十五年五月十日以存證信函分別通知
　　催討租谷後，被上訴人仍有給付之義務，惟依首開判例要旨，上訴人仍應至被上
　　訴人之住所收取，在被上訴人不清償時，始可終止租約，上訴人在存證信函催告
　　後，未前往收取，即於同年九月二十日以嘉義中山郵局第八六九、八七０、八七
　　一號存證信函終止租約，不能認有合法終止租約。
  (四)又被上訴人主張其於八十四年十二月二十八日（寄送八十三年、八十四年度）郵
    寄以現金折算之租金匯票三萬五千二百三十元給邱北委，惟以無此人遭退回；嗣
    被上訴人於八十六年三月十二日以存證信函附郵局匯票四萬五千三百六十元寄送
    上訴人「丁○○」，惟未能送達，旋於同月十七日以上訴人「丁○○」為提存物
    受取人向原法院提存八十三年至八十五年度之租谷代金四萬五千三百六十元，有
    被上訴人提出之遭退回之郵件、匯票及臺灣嘉義地方法院提存所八十六年度存字
    第二六三號提存書影本在卷可憑（見原審卷(一)第一四六、一七一至一七二、一七
    七至一八○頁），復為上訴人所不爭，應可採信。上訴人丁○○為有代表上訴人
    全體受領租谷代金之人，上訴人復自稱八十三至八十五年所提存之租谷代金四萬
    五千三百六十元金額正確（見本院卷第一三二頁），則就被上訴人之八十三至八
    十五年之租谷代金給付債務，已因清償而消滅。上訴人主張該部分係在終止租約
    後之提存，不生清償效力云云，即無可採。被上訴人所辯：渠等自八十三年至八
    十五年租谷代金，均已折合現金提存法院，並無欠繳租金情況等語，亦堪採信。
  (五)從而，上訴人以被上訴人積欠二期以上租金未繳而終止兩造耕地租約，為無理由
    ，其本於耕地租佃之法律關係，求為命被上訴人申○○將二○六號土地，被上訴
    人戌○○、酉○○、子○○○、地○○○共同將二○六之一、二○六之三號土地
    ，被上訴人宙○○○、天○○、亥○○、甲○○○、Ａ○○○共同將二○六之二
    號土地，均回復原狀，將土地交還上訴人，為無理由，不能准許。
六、就上訴人於本院追加之訴部分：
  (一)就請求八十一年度及八十二年度欠租部分：
    被上訴人申○○承租上訴人所有嘉義縣竹崎鄉○○段二○六地號土地租谷每年三
    六一台斤，被上訴人戌○○、酉○○、子○○○、地○○○之被繼承人張永部分
    為二○六之一地號及二○六之三地號土地租谷每年六三六台斤，被上訴人宙○○
    ○、天○○、亥○○、甲○○○、Ａ○○○之被繼承人許永泉承租同段二○六之
    二地號土地，租谷每年四○二台斤；被上訴人對已死亡之邱北委所為八十一年度
　　及八十二年度租谷代金之原審法院八十三年度存字第一九九號提存書之提存復因
　　邱北委死亡而不生清償效力，尚積欠該等債務，均如前述。又上訴人並自認本件
　　為均由上訴人丁○○代表至被上訴人住家收取之往取債務，及被上訴人所提存之
　　租谷代金金額正確（見本院卷第一三一頁反面）；被上訴人就該次提存所據之折
　　算標準，稻谷折算現金每台斤八十一年度十一點四元、八十二年度十二點六元，
　　有被上訴人提出之存證信函可據（見原審卷第一六七頁）。又被上訴人戌○○、
　　酉○○、子○○○、地○○○因被繼承人張永死亡而繼承取得承租權，被上訴人
　　宙○○○、天○○、亥○○、甲○○○、Ａ○○○亦因被繼承人許永泉死亡而繼
　　承取得承租權，就所負租金債務，依民法第一千一百五十三條之規定，應負連帶
　　責任。從而，上訴人請求被上訴人之給付，在被上訴人申○○應給付上訴人稻谷
　　柒佰貳拾貳台斤（即新台幣捌仟陸佰陸拾肆元）；被上訴人戌○○、酉○○、子
　　○○○、地○○○應連帶給付上訴人稻谷壹仟貳佰柒拾貳台斤（即新台幣壹萬伍
　　仟貳佰陸拾肆元）；被上訴人宙○○○、天○○、亥○○、甲○○○、Ａ○○○
　　應連帶給付上訴人稻谷捌佰零肆台斤（即新台幣玖仟陸佰肆拾捌元）之範圍，為
　　有理由。
  (二)就請求八十三年度至八十五年度欠租部分：
　　本件上訴人既自承被上訴人以原審法院八十六年度存字第二六三號提存書所提存
　　八十三至八十五年度之租谷代金四萬五千三百六十元金額是正確（見本院卷第一
　　三二頁），又上訴人丁○○係有權代表上訴人收受，如前所述，被上訴人已按債
　　務本旨清償，上訴人主張在終止租約後不生清償效力云云，並無可採，如前所述
　　，則上訴人請求被上訴人給付八十三年度至八十五年度租谷代金部分，為無理由
　　，不應准許。
  (三)就依侵權行為之法律關係，請求賠償租約終止後相當於租谷之損害部分：
    本件上訴人之終止租約既不生終止效力，兩造間之租約尚有效存在，則被上訴人
    僅得依租約請求被上訴人給付租谷。其依侵權行為之法律關係，請求被上訴人賠
    償租約終止後相當於租谷之損害自八十六年一月一日起至交還土地之日止，被上
    訴人申○○、被上訴人戌○○、酉○○、子○○○、地○○○、被上訴人宙○○
    ○、天○○、亥○○、甲○○○、Ａ○○○分別依序按年連帶給付稻谷佰陸拾
    壹台斤、陸佰拾陸台斤及肆佰零貳台斤，稻谷如無實物時，應折算時價給付現
    金，為無理由，不應准許。
七、綜上所述，本件上訴人以被上訴人等有未依約定方法使用收益及有不自任耕作而
    主張終止租約，尚無可採；又被上訴人就八十一年度及八十二年度之租谷代金對
    已死亡之邱北委提存不生清償之效力，雖有上訴人所主張有積欠該部分租金，惟
    在催告後，就本件收取債務而未前往收取，尚不得據以終止租約，且被上訴人已
    提存清償八十三至八十五年度之租金，如前所述；從而，上訴人以被上訴人未自
    任耕作，積欠地租達二年之總額，復違背土地法第一百零六條、民法第四百三十
    八條之規定，未依約定種植水稻及雜作而改種檳榔及果樹竹木（未依約定方法使
    用收益），依耕地三七五減租條例第十六條、第十七條之規定終止耕地租約，請
    求被上訴人申○○應將坐落嘉義縣竹崎鄉○○段二○六地號田面積一九七六平
    方公尺土地；被上訴人戌○○、酉○○、子○○○、地○○○等應共同將同段
    二○六之一地號田面積二○九三平方公尺，及同段二○六之三地號田面積一三八
    八平公尺土地；被上訴人宙○○○、天○○、亥○○、甲○○○、張許水花等
    應共同將同段二○六之二地號田面積二一九六平方公尺土地；均回復原狀，將土
    地交還上訴人，為無理由，不應准許。其假執行之聲請亦失所附麗，應併予駁回
    。原審為上訴人敗訴之判決，及駁回其假執行之聲請，並無不合。上訴意旨指摘
    原判決不當，求予廢棄改判，為無理由，應予駁回。
八、又被上訴人確係積欠上訴人八十一年度及八十二年度之租金，惟其為往取債務，
    上訴人自得對被上訴人收取；再被上訴人基於有效租約而對有權上訴人代表收取
    租谷代金之上訴人丁○○提存八十三年至八十五年度之租谷代金，已生清償租金
    之效力，就該部分，上訴人不得向被上訴人再為請求；兩造租約仍有效，上訴人
    自不得依侵權行為之法律關係，請求被上訴人賠償租約終止後相當於租谷之損害
    。從而，上訴人在本院追加請求：被上訴人申○○應給付上訴人稻谷一千八百
    零五台斤，及自八十六年一月一日起至交還第二項覆鼎金段二○六地號土地日止
    按年給付稻谷三百六十一台斤，稻谷如無實物時，應折算時價給付現金；被上
    訴人戌○○、酉○○、子○○○、地○○○等連帶付上訴人稻谷三千一百八十台
    斤，及自八十六年一月一日起至交還第二項覆鼎金段二○六之一地號及同段二○
    六之三地號土地日止按年給付稻谷六百三十六台斤，稻谷如無實物時，應折算時
    價給付現金；被上訴人宙○○○、天○○、亥○○、王張水菜、Ａ○○○等應
    連帶給付上訴人稻谷二千零一十台斤，及自八十六年一月一日起交還第二項鼎金
　　段二○六之二地號土地日止按年給付稻谷四百零二台斤，稻谷如無實物時，應折
　　算時價給付現金。在：被上訴人申○○應給付上訴人稻谷柒佰貳拾貳台斤（即
　　新台幣捌仟陸佰陸拾肆元）；被上訴人戌○○、酉○○、子○○○、地○○○
　　應連帶給付上訴人稻谷壹仟貳佰柒拾貳台斤（即新台幣壹萬伍仟貳佰陸拾肆元）
　　；被上訴人宙○○○、天○○、亥○○、甲○○○、Ａ○○○應連帶給付上訴
　　人稻谷捌佰零肆台斤（即新台幣玖仟陸佰肆拾捌元）【仍屬往取債務】之範圍內
　　，為有理由，應予准許；逾此部分，為無理由，應予駁回。就上訴人之追加之訴
　　勝訴部分，其上訴所得之利益，未逾民事訴訟法第四百六十六條第一項規定之金
　　額，不得上訴第三審，本院判決後即告確定，無諭知假執行必要；至於敗訴部分
　　，其假執行之聲請亦失所附麗，故上訴人就追加之訴部分所為假執行之聲請，為
　　無理由，應予駁回。
九、本件事實已臻明確，兩造其餘攻擊防禦方法及舉證，對判決結果已不生影響，爰
    不一一詳為論敘，附此敘明。
十、據上論結，本件上訴為無理由，追加之訴為一部有理由，一部無理由，依民事訴
    訟法第四百四十九條第一項、第七十八條、第七十九條但書、第八十五條第一項
    前段、第二項，判決如主文。
中　　　華　　　民　　　國　　九十一　　年　　　四　　　月　　二十三　　日
　　　　　　　　　　　　　　　　　　臺灣高等法院臺南分院民事第三庭
~B1審判長法官　林　　輝　　雄
~B2　　　法官　王　　明　　宏
~B3　　　法官　丁　　振　　昌
右為正本係照原本作成。
如對本判決上訴，須於判決送達後二十日內向本院提出上訴狀；未表明上訴理由者，
應於上訴後二十日內向本院提出理由書。
中　　　華　　　民　　　國　　九十一　　年　　　四　　　月　　二十六　　日
~B法院書記官　黃　　惠　　美
